【裁判字號】    99,易,819
【裁判日期】    991231
【裁判案由】    詐欺
【裁判全文】
臺灣嘉義地方法院刑事判決               99年度易字第819號
公  訴  人  臺灣嘉義地方法院檢察署檢察官
被      告  尤雅瑤
上列被告因詐欺案件，經檢察官提起公訴（99年度偵字第6808號
），本院判決如下：
    主  文
尤雅瑤幫助犯詐欺取財罪，處有期徒刑伍月，如易科罰金，以新
臺幣壹仟元折算壹日。
    犯 罪 事 實
一、尤雅瑤已預見提供自己之帳戶供他人使用，可能幫助他人或
    犯罪集團用以詐取財物，竟仍基於幫助詐欺取財之不確定犯
    意，將其前於民國98年3月20日在臺灣土地銀行嘉興分行（
    下稱土地銀行）所申請設立帳號000000000000之帳戶，於98
    年4月6日前某時，在不詳處所，提供予真實姓名、年籍不詳
    之犯罪集團成年人使用，容任該犯罪集團將該帳戶用以遂行
    詐欺犯罪。嗣該犯罪集團成年人成員意圖為自己不法所有，
    基於詐欺取財之犯意，於98年4月6日上午9時30分許，自不
    詳地點，撥打電話予陳初鶯，佯稱：係友人「陳玉英」，因
    遭地下錢莊追債而需款急用，將款項匯入指定之帳戶云云，
    致陳初鶯一時未查，陷於錯誤，依指示於同日及隔日接續匯
    款新臺幣（下同）100,000元及75,000元至尤雅瑤所有之上
    開帳戶，並旋遭該詐欺集團成員以金融卡提領一空，經陳初
    鶯發覺受騙，報警處理，循線查獲而悉上情。
二、案經屏東縣政府警察局屏東分局報告臺灣嘉義地方法院檢察
    署檢察官偵查起訴。
    理  由
壹、程序事項
    被告以外之人於審判外之言詞或書面陳述，除法律有規定者
    外，不得作為證據，刑事訴訟法第159條第1項固有明文；惟
    被告以外之人於審判外之陳述，雖不符同法第159條之1至之
    4規定，而經當事人於審判程序同意作為證據，法院審酌該
    言詞陳述或書面陳述作成時之情況，認為適當者，亦得為證
    據。又當事人、代理人或辯護人於法院調查證據時，知有第
    159條第1項不得為證據之情形，而未於言詞辯論終結前聲明
    異議者，視為有前項之同意，此觀同法第159條之5規定即明
    。本件公訴檢察官及被告於本院準備程序及審判程序中，對
    於證人即告訴人陳初鶯於警詢之證述暨其他相關本判決引用
    具傳聞性質之證據資料（詳如下述）證據能力，迄於言詞辯
    論終結前皆未聲明異議。本院審酌證人之陳述及證據資料作
    成時之情況，核無違法取證或其他瑕疵，認為以之作為證據
    為適當，前述證人於審判外之陳述及相關證據資料，自得作
    為證據。
貳、實體事項
一、訊據被告尤雅瑤，固坦承上開土地銀行帳戶係其所有，於98
    年3月20日所申辦等情，然矢口否認有何幫助詐欺取財犯行
    ，辯稱：於98年4月底搬家後才發現存摺、提款卡、密碼、
    印章均遺失，因帳戶中並無現金，並未向警方報案云云。惟
    查：
(一)、上開告訴人遭詐欺而匯款至被告帳戶並遭提領一節，業據證
    人即告訴人於警詢證述明確（見警卷第7至9頁），並有國泰
    世華商業銀行匯出匯款回條、跨行匯款回條聯、臺北市政府
    警察局文山二分局興隆派出所受理刑事案件報案三聯單、受
    理詐騙帳戶通報警示簡便格式表、臺灣土地銀行嘉興分行99
    年12月1日嘉興存字第0990001597號函檢送被告歷史交易明
    細查詢暨客戶基本資料查詢等件存卷為憑（見警卷第10至14
    頁；本院卷第31至33頁），被告上開帳戶業遭人供作向告訴
    人詐欺取財之人頭帳戶使用，自甚明確。
(二)、被告辯稱上開存摺、印章、提款卡及密碼係搬家發現遺失，
    申辦帳戶係為工作之薪資轉帳等情，然觀諸帳戶於98年3月
    20日開立，存入1,000元，迄於同年4月3日再存入200元，並
    無任何薪資轉帳情事，且申請帳戶後至告訴人匯款不到1個
    月之時間，顯見遺失時間係於98年4月6之前，被告辯稱：98
    年農曆年後沒多久至後庄諸羅山海產店工作，因薪資欲轉帳
    才申辦帳戶，98年4月間即離職，該海產店已倒閉等語（見
    本院卷第14頁），則申辦帳戶後，被告尚在該海產店上班，
    縱所領薪資不多，然已申辦供薪資轉帳之帳戶，仍應有薪資
    入帳，始合實情，然被告之上開帳戶卻未見有所稱薪資轉帳
    情事，且旋又離職，申辦帳戶是否確為供薪資轉帳之用，不
    無疑問。又邇近以電話詐騙被害人匯款之詐欺犯罪層出不窮
    ，且多數均係匯入人頭帳戶而遭提領一空，業經媒體廣為披
    載，帳戶存摺、提款卡、印鑑章皆為個人重要之理財工具，
    則一般人發現帳戶存摺或提款卡遺失，理當迅向金融機構辦
    理掛失止付或報警處理，避免遭他人作為不法之用，縱該帳
    戶內並無存款，為維自身利益，亦無由不為任何之處理，被
    告為43歲智慮成熟之成年人，顯具有相當之社會經歷，對此
    無從諉以不知，前揭帳戶中有開戶存入之1,000元，並非毫
    無金錢，被告發現遺失後，竟未報警或掛失止付，且除存簿
    、提款卡、密碼、印章遺失外，並無其他物品遺失，均徵被
    告前揭辯解顯與常理有違。又提款卡密碼乃存款人利用提款
    卡提款之唯一途徑，故提款卡密碼對申請提款卡之存款人而
    言，與存摺印鑑係等同重要，是未申辦提款卡者，除要提領
    款項外，多會將存摺與印鑑分開存放，已申辦提款卡者，則
    會將提款卡密碼默記在心，或記載在他處，而於存摺或提款
    卡不慎遺失時，始能確保帳戶內之存款不致遭人盜領。被告
    就前開帳戶之密碼既係依其生日來設定，已據其供述在卷（
    見本院卷第45、46頁），以此不易忘記之數字為密碼，應無
    記載在紙上之必要，是被告供稱：密碼係生日，與提款卡放
    在一起等語（見本院卷第46頁），在在悖於常情，更徵其所
    執辯解，無非係臨訟卸責之詞，不足採信。
(三)、被告雖另辯稱：帳戶存摺可能係先生拿給詐騙集團，當時伊
    住在遠東街，先生住在後驛街，正在辦離婚，先生有時候會
    回家，小孩會幫忙開門云云（見本院卷第43頁），然其先生
    陳信志於98年3月23日至行政院衛生署嘉義醫院住院，主訴
    右側肢體無力之情形已經2天，係因Recurrent CVA（腦中風
    復發）、HTN（高血壓）、DM（Diabetes mellitus，糖尿病
    ）、HIVD s/p（椎間盤突出症）等疾病入院，經治療後仍於
    98年4月7日死亡，此有該院99年10月6日嘉醫歷字第0990006
    180號函檢送之病歷乙份在卷為憑（見交查卷第3至15頁），
    可見陳信志身體狀況非常不佳，入院前即已出現重大不適，
    應無可能於生命垂危之際，仍至被告住處取出帳戶存摺等物
    ，交予詐騙集團。至於被告於98年3月23日因憂鬱症至嘉義
    榮民醫院住院1日，隔日（即24日）出院，此有嘉義榮民醫
    院診斷證明書1份附卷可按（見本院卷第23頁），雖與陳信
    志同日住院，然亦無從為有利被告之認定。
(四)、又詐欺取財之行為人為方便收取贓款，並躲避檢警追緝，而
    以他人帳戶作款項出入使用，通常先取得帳戶所有人之同意
    才使用，否則一旦帳戶所有人辦理掛失，被害人所匯款項遭
    凍結無法提領，而帳戶所有人反可輕易辦理補發存摺、變更
    印鑑及密碼，將款項提領一空，衡以上情，犯罪集團當無甘
    冒此風險之理。觀諸上開帳戶歷史交易明細所示，於98年4
    月3日10時27分42秒提領100元、同日15時46分40秒提領500
    元，嗣於同年4月6日8時48分24秒提領100元、同日13時47分
    44秒提領100元、15時45分58秒提領100元（6元係跨行提領
    手續費用）後，告訴人即於同日16時25分9秒匯入100,000元
    ，並於同日16時43分32秒、16時44分20秒、16時45分10秒、
    16時46分0秒、16時46分49秒分別各遭提領20, 000元，於同
    年月7日8時55分41秒提領100元，告訴人即於同年月7日12時
    39分43秒匯款75,000元，旋於同日12時49分40秒、12時50分
    19秒、12時50分56秒、12時52分12秒、12時53分52秒各遭提
    領20,000元、20,000元、20,000元、14,000元、700元、同
    年月8日9時1分34秒、12時30分58秒各提領100元、100元、
    同年月9日10時22分25秒提領204元，帳戶內之餘額即為0元
    ，告訴人之匯款被提領一空，此有客戶歷史交易交易明細查
    詢1紙在卷足參（見本院卷第32頁），以前揭帳戶於告訴人
    匯款前後，均有小額之100元提領情形，因詐騙集團為能確
    定帳戶可供使用，詐騙之匯款不至於遭原帳戶所有人領取，
    導致詐騙落空，均會測試帳戶之可用性，且詐騙集團成員於
    被害人匯款75,000元後，尚非於同日將款項提領一空，反而
    留有小額金錢，於翌日再行提領，顯見該詐騙集團成員十分
    確信該帳戶所有人不會申報遺失或掛失止付，而得以放心使
    用，本件詐騙集團成員取得被告前揭帳戶，絕無可能係偷竊
    所得，更徵被告辯稱係搬家後發現遺失云云，顯非可信。是
    被告所有上開土地銀行帳戶存摺、印章、晶片金融卡及密碼
    等物，應係被告於99年3月20日後至同年4月6日間之某日，
    在不詳地點，交付予他人供作詐欺取財犯罪之被害人匯款所
    用，應屬無疑。
(五)、按刑法上之故意，可分為直接故意與不確定故意（間接故意
    ），所謂「不確定故意」，係指行為人對於構成犯罪之事實
    ，預見其發生而其發生並不違背其本意者，刑法第13條第2
    項定有明文，衡情金融機構之帳戶為個人理財之工具，立於
    資金供需便利性，申請開設帳戶並無特殊限制，一般民眾皆
    能自由申請開戶，且亦可同時在不同金融機構申請多數存款
    帳戶使用，並具有一定金融交易目的及識別意義，具高度專
    有性，除非本人或與本人關係親密者，難認有何理由可自由
    流通使用該存摺，一般人皆有妥為保管防止他人任意使用之
    認識，縱因特殊情況偶有交付他人使用之需，亦必然深入瞭
    解用途後再行提供以使用，方符常情，且依一般人之社會生
    活經驗，並無使用他人帳戶之必要，然近來利用人頭帳戶匯
    款而詐騙案件層出不窮，媒體及政府無不大力宣導，提醒注
    意，並有警示標誌張貼於各金融機構及提款機等處，即若不
    以自己名義申請開立帳戶使用，反向他人蒐集或收購金融機
    構帳戶，帳戶所有人對此應有合理懷疑其目的係詐取他人財
    物。被告係具一般社會智識經驗之成年人，縱不確知所提供
    之帳戶，遭他人用以對告訴人詐欺取財，或不確知係以何種
    方法於何時、地為詐欺致告訴人匯款入帳戶等情，惟自應知
    該不詳姓名成年人係利用上開帳戶作為犯罪之用，是其對於
    他人利用上開帳戶存摺、印章、金融卡及提款密碼，供作犯
    詐欺取財罪匯款帳戶之用等情，能預見其發生且其發生不違
    背其本意，有幫助該詐欺取財犯罪集團利用上開帳戶犯罪之
    不確定故意，允無疑義。綜上，被告基於幫助他人實施詐欺
    取財亦不違背其本意之不確定故意，將上開銀行帳戶存摺、
    印章、晶片金融卡及密碼等物交予該姓名不詳成年人使用，
    幫助其等遂行詐欺取財之犯行，要屬明確。至於被告另1本
    板信商業銀行帳戶之存摺遭詐騙集團使用，經臺灣嘉義地方
    法院檢察署檢察官以98年度偵字第4011號不起訴處分在案，
    此有該份不起訴處分書附卷足參（見偵查卷第3至5頁），然
    本件被告對於各該帳戶存摺、提款卡、密碼等物如何交付詐
    騙集團成員使用等情堅不吐實，已乏證據堪以認定係同時交
    付，即無從憑前揭不起訴處分據為被告有利之認定，併以敘
    明。
(六)、綜上所述，被告前揭所辯，均係卸責之詞，不足採信。本件
    事證明確，被告犯行，已堪認定，應予依法論科。
二、按刑法上之幫助犯，係對於犯罪與正犯有共同之認識，而以
    幫助之意思，對於正犯資以助力，而未參與實施犯罪之行為
    者而言（最高法院75年度台上字第1509號、88年度台上字第
    1270號判決意旨可供參照）。是以，如未參與實施犯罪構成
    要件之行為，且係出於幫助之意思提供助力，即屬幫助犯，
    而非共同正犯。查被告提供上開帳戶之存摺、印章、提款卡
    及密碼予不詳姓名年籍之成年人及其所屬之詐騙集團使用，
    使該詐騙集團成員得基於詐欺取財之犯意而向告訴人詐取財
    物，遂行其詐欺取財之犯行，係對於詐騙集團成員遂行詐欺
    取財犯行，資以助力，且被告僅參與提供金融機構帳戶予他
    人供詐欺取財使用，並無證據證明其有參與詐欺取財之行為
    ，或與本件詐欺取財之詐騙之人有共同之犯意聯絡，被告基
    於幫助之意思，參與詐欺取財構成要件以外之行為，應為幫
    助犯。是核被告所為，係犯刑法第30條第1項、第339條第1
    項之詐欺取財罪之幫助犯。又被告以1交付帳戶存摺等物品
    之行為，幫助詐騙集團成員詐欺告訴人，告訴人接續2日匯
    款，時間密接，被害法益相同，詐騙集團成員應僅構成1詐
    欺取財罪，對被告亦僅論幫助詐欺取財罪之1罪。至於被告
    幫助他人犯罪，應依刑法第30條第2項規定，按正犯之刑減
    輕之。爰審酌被告恣意提供金融機構帳戶供他人非法使用，
    無異隱匿犯罪者真實身分而致檢警難以查緝，等同助長犯罪
    ，行為殊屬不當，且亦造成告訴人財產之損失，兼衡其犯後
    否認之態度、素行、本身並未實際參與詐欺取財犯行、本件
    告訴人被詐騙之金額暨檢察官具體求刑之意見等一切情狀，
    量處如主文所示之刑，並諭知易科罰金之折算標準，以示懲
    儆。
據上論斷，應依刑事訴訟法第299條第1項前段，刑法第30條第1
項前段、第2項、第339第1項、第41條第1項前段，刑法施行法第
1條之1第1項、第2項前段，判決如主文。
本案經檢察官郭志明到庭執行職務
中    華    民    國    99    年  12    月    31     日
                  刑事第二庭審判長法  官  沈福財
                                  法  官  黃明展
                                  法  官  林青怡
以上正本證明與原本無異。
如不服本判決應於收受判決後10日內向本院提出上訴書狀，並應
敘述具體理由；其未敘述上訴理由者，應於上訴期間屆滿後20日
內向本院補提理由書（均須按他造當事人之人數附繕本）「切勿
逕送上級法院」。告訴人或被害人如對於本判決不服者，應具備
理由請求檢察官上訴，其上訴期間之計算係以檢察官收受判決正
本之日期為準。
中    華    民    國    99    年    12    月    31    日
                                  書記官  江芳耀
附錄本案論罪科刑法條
刑法第三十條
幫助他人犯罪者，為從犯。雖他人不知幫助之情者，亦同。
從犯之處罰，得按正犯之刑減輕之。
刑法第三百三十九條第一項
意圖為自己或第三人不法之所有，以詐術使人將本人或第三人之
物交付者，處五年以下有期徒刑、拘役或科或併科一千元以下罰
金。

司法院資訊處製作；財團法人民間司法改革基金會備份。
